臺灣宜蘭地方法院刑事判決
110年度易緝字第17號
公  訴  人  臺灣宜蘭地方檢察署檢察官
被      告  沈佳羚



上列被告因毒品危害防制條例案件，經檢察官提起公訴（109年
度毒偵字第97號），本院判決如下：
    主  文
本件公訴不受理。
    理  由
一、本件公訴意旨略以：被告甲○○前於民國93年間因施用毒品案
    件，經臺灣新竹地方法院（下稱新竹地院）少年法庭裁定送
    觀察、勒戒後，認無繼續施用毒品傾向，於93年4月20日釋
    放出所（起訴書誤載為93年3月25日），並由新竹地院少年
    法庭以93年度少調字第105號裁定不付審理確定。又於96年
    間因施用毒品案件，經本院以96年度易字第60號、96年度羅
    簡字第284號判決分別判處有期徒刑2月、3月確定；復於98
    年間因施用毒品案件，經本院以98年度簡字第318號、98年
    度簡字第664號判決分別判處有期徒刑4月、4月確定。詎猶
    不知悔改，復基於施用第二級毒品甲基安非他命之犯意，於
    108年12月18日凌晨2時許，在其位於宜蘭縣○○鄉○○路○段000
    巷00號3樓之3租屋處內，以將甲基安非他命放入香菸點燃吸
    食其煙霧之方式，施用第二級毒品甲基安非他命1次。嗣於1
    08年12月18日7時10分許，為警持搜索票至上址執行搜索，
    並當場扣得其在場友人陳富進所有之第一級毒品海洛因11包
    及第二級毒品甲基安非他命32包，旋經其同意後，由警採集
    其尿液送驗，結果呈安非他命、甲基安非他命陽性反應，而
    查悉上情。因認被告涉犯毒品危害防制條例第10條第2項之
    施用第二級毒品罪嫌等語。
二、刑事訴訟法第303條第1款規定，案件有起訴之程序違背規定
    之情形者，應諭知不受理之判決。此所稱之起訴之程序違背
    規定，係指檢察官提起公訴之訴訟行為於程序上有違法律之
    規定而言。又刑事訴訟法第303條之判決，得不經言詞辯論
    為之，刑事訴訟法第307條定有明文。再毒品危害防制條例
    前經立法院於108年12月17日修正通過，於109年1月15日經
    總統公布，並除第18條、第24條、第33條之1之施行日期由
    行政院定之外，其餘均自公布後6個月即109年7月15日起施
    行。本次修正條文施行前犯第10條之罪之案件，於修正施行
    後，審判中之案件，由法院或少年法院（地方法院少年法庭
    ）依修正後規定處理，修正後毒品危害防制條例第35條之1
    第2款前段定有明文。本條係規範行為後法律變更所生新舊
    法比較適用之準據法，並無新舊法比較之問題，且係刑法第
    2條關於新舊法比較之特別規定，自應優先適用。本案被告
    被訴施用第二級毒品案件，係於前揭法律修正109年7月15日
    施行前之109年4月23日繫屬於本院，此有本院109年度易字
    第196號卷內所附臺灣宜蘭地方檢察署宜檢貞信109毒偵97字
    第1099003727號函所蓋本院收文章戳可憑，現由本院審理中
    ，自應適用修正後毒品危害防制條例規定處理，合先敘明。
三、按109年1月15日修正公布、同年7月15日施行之毒品危害防
    制條例第20條第3項規定，犯第10條之罪於觀察、勒戒或強
    制戒治執行完畢釋放後，3年後始再犯者，不論其行為係在
    新法施行生效前或施行生效後所為（同條例第35條之1第1、
    2款參照），均應適用同條第1、2項（即應先觀察勒戒或強
    制戒治）之規定，其修法理由謂：施用毒品者具「病患性犯
    人」之特質，並參諸世界各國之醫療經驗及醫學界之共識，
    咸認施用毒品成癮者，其心癮甚難戒除，如觀察、勒戒或強
    制戒治執行完畢釋放後，3年後始再有施用第一級、第二級
    毒品之行為者，足見其有戒除毒癮之可能，宜再採以觀察、
    勒戒方式戒除其身癮及以強制戒治方式戒除其心癮之措施，
    為能放寬觀察、勒戒或強制戒治制度之適用時機，以協助施
    用者戒除毒癮，爰修正第3項；同條例第23條第2項亦配合修
    正為「觀察、勒戒或強制戒治執行完畢釋放後，3年內再犯
    第10條之罪者，檢察官或少年法院（地方法院少年法庭）應
    依法追訴或裁定交付審理。」，可知本次修法對於施用毒品
    者施以觀察勒戒、強制戒治，或依法追訴（或裁定交付審理
    ）之適用範圍，係確立初犯為具「病患性犯人」之特質應先
    經一完整之醫療處置，3年內再犯者應依法追訴（或裁定交
    付審理），3年後再犯則裁定觀察勒戒，殆無疑義。但對於3
    犯以上距最近1次觀察勒戒或強制戒治執行完畢釋放後，逾3
    年者，究應適用同條例第20條第3項或第23條第2項處理，本
    次修法未明確規定，惟基於罪刑法定之明確性原則、法文之
    文義解釋，參諸觀察勒戒等治療處置，乃結合醫師、觀護人
    、社工心理諮商等不同領域之專業人員參與之保安處分措施
    ，目的除在戒除施用毒品者身癮、心癮之措施外，並企圖重
    新塑造生活紀律，改變其病態行為，與刑罰之執行並不相同
    ，無法以刑罰補充或替代上開醫療處置之特性。從而，3犯
    以上如距最近1次觀察、勒戒或強制戒治執行完畢釋放後，
    已逾3年者，其間縱經判刑、執行，究與觀察勒戒或強制戒
    治已經完整之治療療程不同，無法補充或替代上開之醫療處
    置，均應再予觀察勒戒之機會，方為適法（最高法院109年
    度台上字第3240、3131號判決要旨及最高法院刑事大法庭10
    9年度台上大字第3826號裁定意旨參照）。
四、查被告前因施用毒品案件，經新竹地院少年法庭裁定送觀察
    、勒戒後，認無繼續施用毒品傾向，於93年4月20日釋放出
    所，並由新竹地院少年法庭以93年度少調字第105號裁定不
    付審理確定，嗣於96至98年間多次因施用毒品案件經判刑、
    執行等情，有臺灣高等法院被告前案紀錄表在卷可考，則本
    案被告本次施用毒品犯行係於108年12月18日凌晨2時許所為
    ，與前揭觀察、勒戒釋放出所日相距已逾3年以上，期間雖
    有另犯施用毒品案件經判刑、執行，然如前所述，究與觀察
    、勒戒或強制戒治之療程不同，應再予觀察、勒戒之機會，
    是其於前開觀察、勒戒執行完畢釋放後，3年後再犯本案施
    用第二級毒品犯行，應依修正後之毒品危害防制條例第20條
    第3項、現行第24條等規定，由檢察官基於一次性之整體規
    劃重啟處遇程序，視被告個案具體情形，裁量究適合「觀察
    、勒戒」，或宜給予「附命完成戒癮治療緩起訴處分」之機
    會，不得逕予追訴、處罰。
五、至毒品危害防制條例第35條之1之立法理由固載明：「關於
    具體案件適用新舊法之說明如下：若該等案件於修正施行前
    已繫屬於法院或少年法院（地方法院少年法庭）者，為求程
    序之經濟，法院或少年法院（地方法院少年法庭）應依修正
    施行後之規定處理，即應依職權為觀察、勒戒或強制戒治之
    裁定。依修正施行後之規定，受觀察、勒戒人無繼續施用傾
    向者或強制戒治期滿後，應為不起訴處分或不付審理之裁定
    者，法院或少年法院（地方法院少年法庭）應為免刑之判決
    或不付審理之裁定。」然立法者於立法說明所為立法指示，
    固為法律解釋方法之一種即歷史解釋，但法院仍應參酌法律
    規定之文義、目的、整體法律規範之體系為綜合判斷。而觀
    毒品危害防制條例第35條之1第2款後段規定「依修正後規定
    應為不起訴處分或不付審理之裁定者，法院或少年法院（地
    方法院少年法庭）應為免刑之判決或不付審理之裁定」之文
    義，所謂法院應為「免刑之判決」之情況，係以檢察官有應
    為不起訴處分之情形為前提，法院始能為免刑之判決，若有
    為不起訴處分以外其他處分之可能性時，法院自無從適用該
    款後段規定為被告免刑之判決，應依首揭說明，認為本案訴
    訟條件欠缺且無從補正，為不受理之判決。而所謂檢察官有
    無為其他不起訴處分以外其他處分之可能性，依修正後毒品
    危害防制條例第20條第3項、第23條第2項於立法理由所揭示
    之施用毒品者具「病患性犯人」之特質，並參諸世界各國之
    醫療經驗及醫學界之共識，認施用毒品成癮者，其心癮甚難
    戒除，乃放寬觀察、勒戒或強制戒治制度之適用時機，以協
    助施用者戒除毒癮。而毒品危害防制條例除前揭有關觀察、
    勒戒及強制戒治之規定外，該條例第24條亦同時規定檢察官
    得不適用前開規定，而依職權決定予被告附命完成戒癮治療
    之緩起訴處分。此等規定，亦係考量施用毒品者具「病患性
    犯人」之特質，給予檢察官於徵詢醫療機構或其他相關機關
    （構）之意見後，若認被告以緩起訴為適當者，得為附命完
    成戒癮治療之緩起訴處分，俾利檢察官選擇最有利於施用毒
    品者戒除毒癮之方式，協助施用毒品者戒除毒癮。是檢察官
    若認為被告尚有依毒品危害防制條例第24條為附命完成戒癮
    治療緩起訴處分之可能性時，即非屬毒品危害防制條例第35
    條之1第2款後段所規定之情形。又上述附命完成戒癮治療之
    緩起訴處分，非法院所得為之，而為檢察官所獨占之起訴裁
    量權，若依前述立法說明，於檢察官未及審酌行使前揭裁量
    權前由法院依職權為觀察、勒戒，不啻剝奪被告可能受有附
    命完成戒癮治療之緩起訴處分等非拘束人身自由處分之可能
    性，顯與毒品危害防制條例規範之目的、體系均有違背。故
    於此情形，法院自不宜逕依毒品危害防制條例第35條之1第2
    款後段規定，遽予認定有應為不起訴處分之情形，而逕命依
    職權為觀察、勒戒或強制戒治之裁定；且因此時訴訟條件已
    有欠缺，對被告權益已生重大影響，依第35條之1第2款規定
    立法說明所揭示之理由，亦無從治癒此一訴訟條件欠缺之瑕
    疵，自應認本案之起訴違背程序，揆諸前揭說明，爰不經言
    詞辯論，逕為不受理判決之諭知。
六、依刑事訴訟法第第303條第1款、第307條，判決如主文。
中　　華　　民　　國　　111 　年　　2 　　月　　25　　日
                    刑事第五庭  法  官  程明慧
以上正本證明與原本無異。
如不服本判決應於收受送達後20日內向本院提出上訴書狀，並應
敘述具體理由。
                                書記官  高雪琴
中　　華　　民　　國　　111 　年　　2 　　月　　25　　日